臺灣臺中地方法院刑事判決　　　　　　　　　　　　　九十一年度易字第三八五號
　　公　訴　人　台灣台中地方法院檢察署檢察官
　　被　　　告　甲○○
　　選任辯護人　陳芝荃律師
　　　　　　　　宋永祥律師
　　被　　　告　丁○○
　　選任辯護人　羅豐胤律師
　　　　　　　　黃幼蘭律師
右列被告等因常業重利案件，經檢察官提起公訴（八十九年度偵字第一九九０四號）
，本院判決如左：
    主  文
甲○○、丁○○共同乘他人急迫貸以金錢，而取得與原本顯不相當之重利，甲○○處
有期徒刑肆月，丁○○處有期徒刑貳月，如易科罰金，均以參佰元折算壹日。
扣案之如附表編號一所示空白本票壹本及編號六所示行動電話壹支，均沒收。
    事  實
一、甲○○、丁○○基於共同之犯意，自民國八十九年五月二十四日起，在報紙上刊
    登「身份證、可分期、息低九０、免押免保、陳小姐、000000000」之
    廣告，乘不特定人急迫之際貸以金錢，藉此取得與原本顯不相當之重利。其借貸
    方式以十日為一期，每借新台幣（下同）三萬元每期利息四千元，並預先由借款
    額中扣除一期利息，借款人需交付國民身分證及簽立借款額一倍之本票作為質押
    。嗣於八十九十月十日上午，戊○○因經濟困難，急需現金週轉，乃撥打000
    000000電話，向甲○○與丁○○借款三萬元。旋由丁○○駕駛車號Ｒ７－
    ８３３號自小客車搭載甲○○，至戊○○位於台中市○○路八九二巷二號六樓之
    三住處樓下交付二萬六千元（預扣一期利息），約定每十日為一期，每期利息四
    千元，並簽立一倍之本票及以國民身分證為質。其後，甲○○或單獨或夥同丁○○，分別於同年十月十九日、同年月二十八日、同年十一月七日、同年十一月十
    五日、同年十一月二十四日，各向戊○○收取四千元之利息。迨同年十二月五日
    ，戊○○又收到甲○○催繳利息之電話，迫於無奈，乃報警於同日十八時二十分
    許，在台中市○○路八九二巷二號前，查獲甲○○與丁○○，並在甲○○身上扣
    得戊○○所交付之四千元（已發還戊○○），及在車號Ｒ７－８３３號自小客車
    內扣得如附表所示之物。
二、案經台中市警察局第五分局報請臺灣臺中地方法院檢察署檢察官偵查起訴。
    理  由
一、訊據被告甲○○、丁○○固坦承於前開時地向被害人戊○○收取四千元，及在車
    號Ｒ７－８３３號自小客車上查獲如附表所示之物之事實，惟均矢口否認有何常
    業重利之犯行。被告甲○○辯稱：戊○○在台中市敬華飯店從事招攬遊覽車住宿
    業務，伊因常至該飯店跳舞收費，因而認識戊○○，戊○○經常向伊小額借款數
    千元，伊從未收取任何利息，案發當日係戊○○以電話聯絡欲清償前所借之四千
    元，可能係因伊先前曾以電話催討，於電話中與戊○○之妻起口角，致遭戊○○
    誣陷、報復，戊○○之指述有諸多與事實不符云云；被告丁○○辯稱：偵查卷第
    四十七頁的廣告係伊所刊登，戊○○是向伊借三萬元，本票是簽八十九年十月十
    日那天，到案發為止，伊都沒有收利息，中間只有一次戊○○在小騎士餐廳交付
    二千元，原約定十天算一次，每十萬元每月利息二千七百元，並無重利可言，戊○○之指述不實在，至於被告甲○○只是伊從事法拍屋的金主云云。惟查：
  (一)右揭被告甲○○、丁○○刊登報紙廣告，從事貸放以獲取重利之事實，業據被害
    人戊○○迭於警訊時及偵、審中指述綦詳，且有報紙廣告及贓物保管收據各一份
    附卷可稽，及被告丁○○所有供犯罪所用之本票一本扣案可資佐證。徵諸被告丁○○於審理中承認有刊登借款廣告及於八十九年十月十日借予被害人戊○○三萬
    元，另於警訊時供稱其曾於八十九年十月底及同年十一月二十四日陪同被告甲○○前往被害人戊○○住處，以及案發當日被告二人向被害人戊○○收取四千元等
    情，堪信被害人戊○○之指述，應屬實在。
  (二)觀之偵查卷第五十六頁至七十二頁被告甲○○所使用之0000000000號
    行動電話八十九年度十月份通聯紀錄，可知被告甲○○確於當月十日（借款日）
    以該電話撥打被害人戊○○所有之0000000000號行動電話二次，在此
    之前則無撥打紀錄，嗣於當月十九日及二十八日（付息日），亦均有撥打紀錄，
    核與被害人戊○○指述之借款日期、付息日期相符，益證被害人戊○○所言不虛
    。
  (三)被告甲○○雖辯稱：伊與戊○○本在敬華飯店即已認識，戊○○曾多次向伊借款
    ，均不收利息，陸陸續續有償還，最後剩下四千元云云。然查，被告甲○○於警
    訊時辯稱：戊○○係於八十九年十月底向伊借四千元云云（參見偵查卷第十頁）
    。嗣於本院審理時則改稱：該四千元係案發前一年左右所借云云（參見本院九十
    一年二月二十六日審判筆錄）。被告甲○○前後所辯借款時間差距極大，已屬可
    疑。況被告甲○○果曾不收利息借款予被害人戊○○，則被害人戊○○理當知恩
    圖報，豈有為區區四千元而誣陷被告甲○○之理。被告甲○○前開辯解，顯然悖
    於常理，不足採信。至被告甲○○所舉證人即敬華飯店客房部主任己○○、證人
    即被告甲○○友人乙○○，其二人之證詞至多僅能證明被告甲○○與被害人戊○○於案發前曾在敬華飯店互相認識，惟對於交往程度及是否有借貸關係，證人己○○、乙○○均陳稱並不清楚，自無法證明係被害人戊○○向被告甲○○借用四
    千元。
  (四)被告丁○○雖辯稱：伊借給戊○○三萬元，約定之利率為每十萬元每月利息為二
    千七百元，報紙廣告上所載「息低９０」，係指每十萬元每天利息為九十元，換
    算利率為月息百分之二．七，年息為百分之三十二．四，符合民間一般通行之利
    率標準，並無重利可言，其間均未收利息，僅戊○○曾給付二千元，至被告甲○○僅係伊從事法拍屋之金主云云。然查，被告丁○○既係刊登廣告從事借貸以賺
    取利息，則其於借予被害人戊○○三萬元之後，豈可能歷經近二個月均未收利息
    ，況被告丁○○於警訊時已供稱除案發之日外，其另於八十九年十月底及同年十
    一月十四日，曾陪同被告甲○○至被害人戊○○住處樓下，果被告丁○○非與被
    告甲○○共同從事借貸，則被告丁○○疏無任由被告甲○○向被害人戊○○收取
    金錢，而自己卻不收利息之理。被告丁○○前開所辯，顯與事實不符，亦不足採
    信。至被告丁○○刊登之報紙廣告上所載「息低９０」，僅係吸引客戶上門之用
    ，既未載明金額、期間等計算基準，自難認定係指每十萬元每天利息為九十元。
  (五)被告二人雖另辯稱：依戊○○所言，三萬元之利息每十天為一期四千元，則一個
    月利息共為一萬二千元，月利率為４０％，年利率為４８０％，與戊○○所提出
    之刊登廣告報紙內容，其上載稱「利息九０」之利息計算方式，明顯差異甚多，
    且在戊○○所提出之報紙上諸多借款廣告，競爭激烈，尤其正下方即有一則廣告
    稱「保證息低、一分利、身份證、0000000、劉小姐、２４Ｈ」即遠比上
    開戊○○所稱之利息低廉，戊○○實無理由非借不可，由此可證戊○○所言顯屬
    杜撰，另戊○○於警訊中供稱每次繳息均由被告二人一同前往收取，然依被告丁○○所提出之台胞證影本中，即可看出被告丁○○於八十九年十一月四日至八十
    九年十一月十四日間，乃在大陸旅遊，足見戊○○之指述顯與事實不符云云。然
    查，借貸廣告為避免警方調查並吸引客戶，往往僅刊登合法及低利之廣告用語，
    俟客戶上門後，再洽談實際借貸條件，故尚不得以其他廣告之利息較低廉，即謂
    被害人戊○○之指述為杜撰。又被告丁○○於八十九年十一月四日起至同年月十
    四日間，前往大陸旅遊一事，業據其提出台胞證影本為證，是被告丁○○自無法
    於該期間內向被害人戊○○收取利息。然查，被告丁○○係於八十九年十月底、
    同年十一月二十四日及同年十二月五日，陪同被告甲○○至被害人戊○○處等情
    ，已據被告丁○○於警訊時供認無訛。參以每次收取利息，均係由被告甲○○以
    0000000000號行動電話聯絡，被告丁○○從未以電話向被害人戊○○
    催討利息等情，業經被害人戊○○於警訊時及審理中陳述明確。綜上以觀，堪認
    歷次收取利息，均係由被告甲○○向被害人戊○○為之，而被告丁○○則僅於八
    十九年十月底、同年十一月二十四日及同年十二月五日，陪同被告甲○○一同前
    往。至被害人戊○○於警訊時指稱：均由一男一女出面收取利息云云，或係出於
    口誤，或係出於承辦員警之誤記所致，尚不得據此即認被害人戊○○所言不實在
    。
  (六)被害人戊○○係因經濟困難，急需現金週轉，乃撥打000000000電話，
    向被告甲○○、丁○○借款三萬元等情，業據被害人戊○○於警訊時陳述明確。
    又被告二人乘被害人戊○○急迫之際，以十日為一期，每借三萬元每期收取四千
    百元之利息，換算年息高達百分之四百八十六點六七（4000 ÷30000÷10×365
    ＝486.67％），渠等藉此取得與原本顯不相當之重利，至為灼然。
  (七)綜上，本案事證明確，被告二人犯行均堪以認定。
二、核被告甲○○、丁○○所為，均係犯刑法第三百四十四條之重利罪。公訴人於起
    訴書之犯罪事實欄及附錄所犯法條，均認被告二人係構成同法第三百四十五條之
    常業重利罪，惟查本案被告二人僅貸款予被害人戊○○一次，並未查獲被告二人
    有其他重利犯行，亦未查獲任何有關被告二人經營重利犯行之帳冊、單據或憑證
    。至於單純刊登報紙廣告，並不當然即有貸出金錢，取得利息之事實，且被告丁○○係任職鼎堉實業有限公司，此有八十九年度扣繳憑單一紙在卷可稽，另被告
    甲○○則係任職聚聯實業股份有限公司，亦據其供明在卷。是尚不足以認定被告
    二人係以重利為常業，並恃此營生，起訴法條尚有未洽，惟起訴事實相同，起訴
    法條應予變更。被告二人之間有犯意之聯絡及行為之分擔，均為共同正犯。爰審
    酌被告二人非法從事貸放，乘他人急迫之際，獲取與原本顯不相當之重利，被告
    甲○○係基於主導地位，犯後猶飾詞卸責，態度不佳，惟姑念僅貸與被害人戊○○一人，及獲取之利益總額不多等一切情狀，各量處如主文所示之刑，並均諭知
    易科罰金之折算標準。
三、扣案之如附表編號一所示空白本票一本及編號六所示行動電話（使用00000
    00000號ＳＩＭ卡）一支，分別係被告丁○○、甲○○所有，業據其二人供
    明在卷，且均係供犯罪所用之物，爰依刑法第三十八條第一項第二款規定，併予
    宣告沒收。至附表編號九所示之0000000000號ＳＩＭ卡，則屬臺灣大
    哥大股份有限公司所有，自不得宣告沒收。又如附表編號二所示之現金五萬元，
    係案外人丙○○於案發當日交付被告丁○○之購屋斡旋金，業據證人丙○○到庭
    證述明確，核與本案無關，另如附表編號四、五、七、八所示被告丁○○所有之
    行動電話二支及ＳＩＭ卡，並無證據足資證明係供犯本罪所用之物，均不予宣告
    沒收。至如附表編號三所示被告丁○○所有之記事簿三本，其中之一雖有記載：
    「戊○○（11/28）（12/8）」字樣，然亦無證據顯示與本案有直接關係，爰不
    得諭知沒收，併予敘明。
據上論斷，應依刑事訴訟法第二百九十九條第一項前段、第三百條，刑法第二條第一
項前段、第二十八條、第三百四十四條、修正後刑法第四十一條第一項前段、刑法第
三十八條第一項第二款，罰金罰鍰提高標準條例第一條前段、第二條，判決如主文。
中      華      民      國      九十一      年      五      月    七    日
                                    臺灣臺中地方法院刑事第一庭
                                        法  官  陳  文  燦
右正本證明與原本無異。
如不服本判決，應於送達後十日內向本院提出上訴狀（須附繕本），上訴於台灣高等
法院台中分院。
                                        書記官
中      華      民      國      九十一      年      五      月    七    日
附表：
一、空白本票一本（二十二張）。
二、新台幣五千元。
三、記事簿三本。
四、行動電話一支（丁○○所有，使用0000000000號ＳＩＭ卡）。
五、行動電話一支（丁○○所有，使用0000000000號ＳＩＭ易付卡）。
六、行動電話一支（甲○○所有，使用0000000000號ＳＩＭ卡）。
七、0000000000號ＳＩＭ卡。
八、0000000000號ＳＩＭ易付卡。
九、0000000000號ＳＩＭ卡。
附錄論罪科刑法條
中華民國刑法第三百四十四條：
乘他人急迫、輕率或無經驗貸以金錢或其他物品，而取得與原本顯不相當
之重利者，處一年以下有期徒刑、拘役或科或併科一千元以下罰金。
